【裁判字號】    98,簡上,66
【裁判日期】    980916
【裁判案由】    給付服務費
【裁判全文】
臺灣板橋地方法院民事判決              98年度簡上字第66號
上  訴  人  甲○○
                        樓
被上訴人    永慶房屋仲介股份有限公司
法定代理人  丙○○
訴訟代理人  戊○○
            乙○○
上列當事人間請求給付服務費事件，上訴人對於中華民國98年2
月26日本板橋院簡易庭板簡字第444 號第一審判決提起上訴，經
本院於98年9 月2 日言詞辯論終結，判決如下：
    主  文
原判決廢棄。
被上訴人在第一審簡易之訴駁回。
第一、二審訴訟費用由被上訴人負擔。
    事實及理由
一、本件被上訴人起訴主張：上訴人於民國97年1 月22日與被上
    訴人簽訂委託銷售契約，而被上訴人於97年3 月1 日促成上
    訴人與訴外人丁○○就系爭房地簽訂價格為新台幣（下同）
    808 萬元之不動產買賣契約書，上訴人並簽立服務費確認單
    ，同意給付被上訴人28萬元之服務費，惟上訴人嗣後竟反悔
    不願履行前開不動產買賣契約，致該不動產買賣契約於94年
    4 月28日以板橋後埔郵局第218 號存證信函解除；依兩造所
    簽定之委託銷售契約書第8 條第3 項第4 款之約定，簽立書
    面買賣契約後，因可歸責於甲方（即上訴人）之事由而解除
    契約時，視為乙方（即被上訴人）已完成居間仲介之義務，
    甲方仍應支付委託銷售價4%之服務報酬，並應立即全額一次
    支付予乙方，惟被上訴人迄今仍未給付服務報酬予被上訴人
    ，且上開不動產買賣契約與上訴人所簽立之服務費確認單乃
    兩個獨立之契約，縱不動產買賣契約經解除，上訴人依服務
    費確認單給付服務報酬之義務仍不消滅，爰依委託銷售契約
    之法律關係請求上訴人給付28萬元，及自支付命令繕本送達
    翌日起至清償日止按年息5%計算之利息云云。
二、上訴人則抗辯：依據上訴人與訴外人丁○○簽訂之買賣契約
    第15條、特別事項第6 款約定：甲乙雙方（即訴外人丁○○
    及上訴人）確認，本標的於用印前（即97年4 月17日前），
    若經金融機關確認，無法核貸成交總額八成之貸款（含信貸
    ），雙方合意無條件解約；乙方（即上訴人）應同時返還甲
    方託付款項。嗣訴外人丁○○於97年3 月21日提出兆豐國際
    商業銀行之通知告知上訴人：貸款無法通過，上訴人乃協同
    訴外人丁○○至被上訴人之府中捷運店與許店長三共同方會
    談，當場解除上開買賣契約，上訴人並應訴外人丁○○之要
    求，於97年3 月24日寄發存證信函予訴外人丁○○及被上訴
    人，重申解除上開買賣契約之意，訴外人丁○○及被上訴人
    於當日收受，是上開買賣契約於97年3 月24日業經上訴人解
    除在案，被上訴人雖依據服務費確認單請求上訴人給付服務
    費，然依契約主從之法理明文：依法若核心主契約（即不動
    產買賣契約）已依法解除者，則附屬契約（即服務費確認單
    ）依法當然立即完全失其效力，上訴人毋庸再給付被上訴人
    28萬元之服務費，受請求駁回被上訴人之訴等語。
三、原審經審理後為被上訴人勝訴之判決，上訴人不服，提起上
    訴，聲明：(一)原判決廢棄，(二)被上訴人在第一審簡易之訴駁
    回。被上訴人並於上訴人之上訴則聲明：上訴駁回。
四、兩造不爭執之事實：
  (一)上訴人於97年1 月22日與被上訴人簽訂委託銷售契約書，委
    託被上訴人銷售其所有之台北縣板橋市○○路○ 段157 巷13
    號5 樓房屋暨所坐落土地之所有權全部，委託銷售期間自97
    年1 月22日起至97年2 月22日止，被上訴人於97年3 月1 日
    促成上訴人與訴外人丁○○就系爭房地以808 萬元成交，並
    簽訂不動產買賣契約書（詳原審卷第20-25 頁），上訴人並
    97年3 月1 日簽訂服務費確認單，同意給付被上訴人28萬元
    之服務費（詳支付命令卷第16頁）。
  (二)兩造於委託銷售契約第8 條第1 項第3 款約定：「(3)專任委
    託之遵守：有下列情形之一者，均視為乙方（即被上訴人）
    已完成居間仲介之義務，除第2 款給付委託價百分之2 服務
    報酬外，甲方（即上訴人）仍應支付委託銷售價百分之4 服
    務報酬，並應立即一次支付予乙方。簽立書賣契約後，因
    可歸責於甲方之事由而解除契約。」
  (三)上訴人與訴外人丁○○之不動產買賣契約書上另附有手寫條
    款，第6 點記載：「甲乙雙方確認本標的物於用印前，若經
    金融機構確認無法核貸成交總價八成之貸款（含信貸）者，
    雙方合意無條件解約。」（詳原審卷第24頁）上開條款係使
    用被上訴人公司之契約用紙，並經三方同意作為不動產買賣
    契約之附加條款。
  (四)訴外人丁○○於97年3 月21日將兆豐銀行於97年3 月19日所
    出具不予通過貸款之函件正本1 件交付予上訴人（詳原審卷
    第18、26頁、本院卷第44頁）。
  (五)訴外人丁○○與上訴人於簽訂之系爭不動產買賣契約約定用
    印日期為97年4 月17日（詳原審卷第21頁），訴外人丁○○
    曾向兆豐銀行申請房屋貸款，經兆豐銀行於97年3 月19日通
    知不予核貸（詳原審卷第26頁），上訴人乃於97年3 月24日
    以訴外人丁○○無法核貸由以存證信函通知訴外人丁○○解
    除不動產買賣契約（詳原審卷第29-33 頁），
  (六)被上訴人徵得訴外人丁○○同意乃於97年4 月21日寄發存證
    信函通知上訴人履約（詳支付命令卷第17-19 頁、本院卷第
    44頁），並於97年4 月28日再寄及存證信函解除不動產買賣
    契約（詳支付命令卷第20-21 頁）。
五、本件爭點與本院判斷：
  (一)按附有解除條件之法律行為，於條件成就時當然失其效力，
    無待於撤銷之意思表示，此觀於民法第99條第2 項之規定極
    為明顯，最高法院31年上字第3433號判例著有明文。經查上
    訴人與訴外人丁○○於97年3 月1 日簽訂之不動產買賣契約
    書之手寫條款第6 點約定：「甲（即訴外人丁○○）乙（即
    上訴人）雙方確認本標的物於用印前，若經金融機構確認無
    法核貸成交總價八成之貸款（含信貸）者，雙方合意無條件
    解約」，核屬以金融機構確認無法核貸成交總價八成之貸款
    （含信貸）作為系爭不動產買賣契約之解除條件，則系爭不
    動產買賣契約一經金融機構確認無法核貸成交總價八成之貸
    款（含信貸），即因解除條件成就而失其效力，無待於上訴
    人與訴外人丁○○各自撤銷其出賣與應買之意思表示，契約
    文義甚明。次查訴外人丁○○於97年3 月19日即經兆豐銀行
    於97年3 月19日確認貸款不予通過（詳原審卷第26頁）時解
    除條件即已成就，雖訴外人丁○○於97年3 月21日將兆豐銀
    行不予通過核貸之函正本交付予上訴人，上訴人並於97年3
    月24日以存證信函通知訴外人丁○○解除契約，然均僅係對
    於已失效之系爭不動產契約所為確認，則上訴人與訴外人丁
    ○○所簽訂之不動產買賣契約於97年3 月19日即已因解除條
    件成就失其效力，堪予認定。
  (二)按居間人於約因其媒介而成立時，即得請求報酬，其後契約
    因故解除，於其報酬並無影響，最高法院49年度台上字第16
    46號判例固著有明文。惟查系爭不動產買賣契約係因解除條
    件成就而當然失其效力，而與自始未簽定契約同其效力，並
    非因上訴人解除契約而不存在，自無上開判例之適用。核被
    上訴人主張：上訴人於系爭不動產契約成立後解除契約，仍
    應給付服務費云云，自屬無據。
  (三)被上訴人雖又主張：上訴人依系爭不動產契約之約定，應於
    97年4 月17日用印，詎屆期竟未依約履行，被上訴人徵得訴
    外人丁○○同意乃於97年4 月21日寄發存證信函通知上訴人
    履約，並於97年4 月28日再寄及存證信函解除不動產買賣契
    約，系爭不動產契約係因可歸責於上訴人之事由而解除，上
    訴人自應給付服務費云云。惟查系爭不動產買賣契約已於97
    年3 月19日因兆豐銀行確認無法借貸而失效，則上訴人自不
    負於97年4 月21日依約用印之義務，訴外人丁○○自不得以
    上訴人違約為由解除系爭不動產買賣契約。核被上訴人此部
    分之主張，亦屬無據。
六、從而，被上訴人本於委託銷售之法律關係，請求上訴人給付
    28萬元，及自97年8 月26日即支付命令送達翌日起至清償日
    止按年息5%計算之利息，為無理由，不應准許。原審判命上
    訴人給付，並依職權為假執行之告，自有未洽。上訴意旨指
    摘原判決不當，求予廢棄改判，為有理由。自應由本院予以
    廢棄改判，如主文第2 項所示。
七、據上論結，本件上訴為有理由，依民事訴訟法第436 條之1
    第3 項、第450 條、第78條判決如主文。
中    華    民    國    98    年    9     月    16    日
                  民事第三庭    審判長法  官  朱耀平
                                      法  官  劉以全
                                      法  官  邱靜琪
以上正本證明與原本無異。
不得上訴。
中    華    民    國    98    年    9     月    16    日
                                      書記官  黃琴茜


司法院資訊處製作；財團法人民間司法改革基金會備份。
